【裁判字號】    96,重訴,1011
【裁判日期】    970331
【裁判案由】    給付買賣價金
【裁判全文】
臺灣臺北地方法院民事判決            96年度重訴字第1011號
原      告  南隆鋼鐵股份有限公司
法定代理人  甲○○
訴訟代理人  游鉦添律師
複  代理人  李建宏律師
訴訟代理人  丙○○
被      告  國揚實業股份有限公司
法定代理人  乙○○
訴訟代理人  王聖舜律師
            趙相文律師
上列當事人間給付買賣價金事件，本院於民國97年3 月20日言詞
辯論終結，判決如下：
    主      文
原告之訴及假執行之聲請均駁回。
訴訟費用由原告負擔。
    事實及理由
壹、程序方面：
    按訴狀送達後，原告不得將原訴變更或追加他訴。但擴張或
    減縮應受判決事項之聲明者，不在此限，民事訴訟法第255
    條第1 項第3 款定有明文。本件原告起訴時原聲明：被告應
    給付原告新台幣（下同）1 億元，嗣於民國96年10月22日具
    狀追加請求自起訴狀繕本送達被告翌日起至清償日止按年息
    5%計算之利息，核屬擴張應受判決事項之聲明，依前開規定
    應予准許。
貳、實體方面：
一、原告起訴主張略以：
（一）伊所有坐落於臺北市○○區○○段3 小段568 地號等15筆
      土地（以下稱系爭土地），於86年1 月13日以總價48億元
      出售於訴外人李勇君，嗣因李勇君財力不足而無法承購，
      伊乃於86年3 月10日以同一價格將系爭土地出賣於被告，
      三方於同日簽訂土地買賣轉讓協議書及補充約定書。依補
      充約定書第2 條第3 項約定雙方同意系爭土地於87年7 月
      31日前變更為住宅區或商業區時，由被告依約給付第6 期
      款2 億元，倘無法於87年7 月31日前變更完成時，第6 期
      款修正為1 億元正，其餘1 億元自87年8 月1 日起充作被
      告就本約土地向銀行辦理融資貸款於22億元額度按月需支
      付之利息，至1 億元抵充完畢為止，但至本約土地變更為
      住宅區或商業區完成時如有賸餘，被告應就其餘額於變更
      登記完成時給付原告。而「臺北市主要計畫商業區（通盤
      檢討）計劃案」內「忠孝東路6 段以北、縱貫鐵路以南、
      玉成街以東、台電倉庫以西所圍地區（即原告公司松山廠
      ）」細部計畫案（以下稱系爭細部計畫案）原經臺北市都
      市計畫委員會（以下稱都委會）於86年1 月27日第423 次
      會議審議已同意變更，依一般情形，預計於18個月後即87
      年7 月間即可公告實施，伊即得依約向被告請求第6 期款
      2 億元。
（二）詎被告為爭取系爭土地之容積率，竟於86年12月向臺北市
      政府都市發展局（以下稱都發局）申請暫緩將本案陳報內
      政部，嗣又於87年6 月向都發局申請放棄上開容積方案，
      以致於89年2 月9 日始完成土地使用分區變更之發布實施
      ，被告顯係以不正當方式，阻撓系爭土地於87年7 月31日
      前完成土地變更，以使上開所約定第6 期款中1 億元之給
      付義務不發生，致伊未能取得原約定共2 億元之第6 期款
      ，依民法第101 條第1 項之規定，當認上開條件業已成就
      ，被告仍應給付本件其餘1 億元價金。爰依土地買賣契約
      書、補充約定書及民法第101 條第1 項、第367 條等規定
      請求被告給付買賣價金等語。並聲明：1.被告應給付原告
      1 億元，及自起訴狀繕本送達翌日起至清償日止按年息5%
      計算之利息。2.願供擔保請准宣告假執行。
二、被告則略以：
（一）伊否認有怠於申請土地使用分區變更之情事。伊與都發局
      商議爭取容積方案，係屬權利之正當行使，非以不正當行
      為阻止條件成就。且都市計畫變更本無規定之完成時程與
      時限，非如原告所稱都委會審議通過後18個月內必可公布
      實施，都市計畫審議所耗費之時程，自不可歸責於伊。
（二）況縱使伊於86年12月15日向都發局申請暫緩，惟伊於87年
      5 月5 日即已撤回，嗣都市計畫變更於89年2 月9 日公告
      實施，縱扣除其間約5 個月之時間，系爭土地使用分區計
      畫變更之公告時間亦在原約定期日之後，且伊利息之支出
      也超過1 億元，自不再負給付價金之責等語，資為抗辯。
      並聲明：1.原告之訴及其假執行之聲請均駁回。2.如受不
      利益判決，願供擔保請准宣告免為假執行。
三、兩造不爭執事項：
（一）原告所有之系爭土地於86年1 月13日以總價48億元出賣於
      訴外人李勇君，惟嗣因李勇君財力不足而無法承購，原告
      乃於86年3 月10日以同一價格將系爭土地出賣於被告，三
      方於同日簽訂土地買賣轉讓協議書、土地買賣契約書及補
      充約定書。
（二）被告曾於86年12月15日向都發局申請暫緩將系爭細部計畫
      案陳報內政部。
（三）系爭細部計畫案於89年2 月9 日經臺北市政府以府都二字
      第8901532400號公告發布實施，自同年2 月10日零時起生
      效。
四、本件之爭點為：
（一）被告是否有以不正當行為阻止本件條件成就之情事？
（二）若否？被告主張系爭1 億元均屬補充約定書第2 條第3 項
      所約定被告得扣抵利息之範圍，有無理由？
五、本院得心證之理由：
（一）關於被告是否有以不正當行為阻止條件成就之部分：
    1.按因條件成就而受不利益之當事人，如以不正當行為阻其
      條件之成就者，視為條件已成就，民法第101 條第1 項定
      有明文，此為條件擬制成就之規定，在客觀上必須受不利
      益當事人之阻止行為係屬不正當之行為，且該行為與條件
      之不成就間具有相當因果關係，行為人主觀上並須有阻止
      條件成就之故意，始足當之。
    2.本件經本院向都發局函詢關於系爭細部計畫案之辦理歷程
      ，該局以97年1 月22日北市都規字第09636550800 號函覆
      如下（見本院卷第144 頁至第146 頁，僅摘述與本爭點有
      關部分）：
      都委會於86年1 月27日第423 次委員會議就系爭細部計
        畫案之審查結論達成決議：一、本案除容積計算修正為
        （基地面積扣除回饋土地之面積）×（300%）外，其餘
        依開發計畫通過。．．．；附帶決議：一、業主如認為
        容積計算修正後，對回饋方式有其他問題，請發展局就
        容積率300%可否酌予放寬至「商一」（即第一種商業區
        ）之360%與業主溝通、討論；協商後發展局如認為有必
        要調整，可再提會討論．．．。
      原告於86年8 月12日以（86）南字第0812號函向都發局
        表示系爭土地擬請准變更為第三種商業區，其中屬用途
        變更部分擬請准依「變更商業區申請開發許可審議作業
        規定」計算回饋代金，另屬增加使用強度部分（即由原
        核准容積率300%增加為560%），所增加之樓地板面積由
        原告回饋50% ，有原告（86）南字第0812號函在卷可按
        （見本院卷第198 至200 頁）。
      都發局於86年9 月13日以北市都二字第8621511100號函
        復原告略謂：「貴公司建議．．與本市都委會86.1.27
        第423 次委員會議續會審決通過變更．．之決議顯有不
        同，故礙難辦理．．．」。
      原告於86年10月3 日向都發局提出申請書，表示依都發
        局86年9 月13日北市都二字第8621511100號函之內容，
        變更商業區增加容積率，最多增加50% 回饋數量以增加
        容積之半數計算，有申請書附卷可按（見本院卷第202
        頁）。
      原告於86年11月22日另向都發局提出申請書，表示有關
        都委會第423 次委員會議續會對系爭細部計畫案決議事
        項，原告同意照辦，惟回饋土地部分則建議以折合代金
        方式處理，其折合代金之計算方式，則依臺北市政府84
        年9 月27日（84）府都二字第84064377號函頒「變更商
        業區申請開發許可審議作業規定」之計算方式，有申請
        書在卷可佐（見本院卷第203 頁）。
      原告復於86年12月9 日向都發局申請同意依都委會第42
        3 次委員會議續會之決議事項辦理，有關回饋土地以折
        合代金方式處理乙節，原告同意撤回，俟系爭都市計畫
        變更案核定後另行提議，有申請書附卷可稽（見本院卷
        第20 4頁）。
      嗣被告於86年12月15日向都發局請求暫緩將系爭細部計
        畫案陳報內政部，並於87年1 月3 日、同年2 月9 日先
        後向都發局建議有關都委會決議回饋計畫Ｂ案內，應捐
        贈25 %土地闢建廣場、公園及道路部分，該捐贈25% 土
        地上原有之容積，扣除原計畫擬建築620 坪社區中心外
        剩餘之容積，以容積轉移方式，由被告支付相當代價轉
        移至被告所有之75 %土地上，該相當代價則擬依臺北市
        政府84年9 月27日（84）府都二字第84064377號函頒「
        變更商業區申請開發許可審議作業規定」之代金計算方
        式，有申請書2 份在卷可按（見本院卷第149 頁至第15
        5 頁）。嗣被告以其建議將擬回饋25% 土地上之容積，
        以捐贈建設經費方式，轉移至被告保留之75% 土地上之
        計畫，經都委會第437 次委員會議決議退回，而該附帶
        決議（一）之建議案既遭退回，其後續研議「容積移轉
        回饋價金計算方式與執行辦法」之課題，恐需時甚長，
        故於87年5 月5 日向都發局申請撤回附帶決議（一）之
        建議案，請該局儘速依都委會第423 次委員會議續會之
        決議事項陳報內政部核定。
      3.綜上所述，原告於86年12月9 日向都發局申請同意依都
        委會第423 次委員會議續會之決議事項辦理後，被告雖
        曾於86年12月15日向都發局請求暫緩將系爭細部計畫案
        陳報內政部，並於87年1 月3 日、同年2 月9 日先後向
        都發局提出建議，然都委會86年1 月27日第423 次委員
        會議本即作成業主如認為容積計算修正後，對回饋方式
        有其他問題，發展局可就容積率300%可否酌予放寬至「
        商一」（即第一種商業區）之360%與業主溝通、討論之
        附帶決議，原告亦曾為爭取較高之容積率，先後於86年
        8 月12日、同年10月3 日去函都發局提出建議，顯見爭
        取容積率對業主而言乃係謀取土地開發更大利益之手段
        ，被告既已於86年3 月10日與原告與訴外人李勇君簽訂
        土地買賣契約書及補充約定書，由被告向原告購買系爭
        土地，則被告為謀取系爭土地開發之更大利益，而向都
        發局請求暫緩將系爭細部計畫案陳報內政部，並於87年
        1 月3 日、同年2 月9 日先後向都發局提出建議，此乃
        其權利行使之正當行為，實難謂被告此舉係屬不正當之
        手段。至被告嗣雖於87年5 月5 日向都發局申請撤回附
        帶決議（一）之建議案，然此乃因被告建議將擬回饋25
        % 土地上之容積，以捐贈建設經費方式，轉移至被告保
        留之75% 土地上之計畫，經都委會87年5 月1 日第437
        次委員會議決議退回，有該次委員會議會議紀錄在卷可
        佐（見本院卷第85頁至89頁），被告慮及其後續研議「
        容積移轉回饋價金計算方式與執行辦法」之課題，恐需
        時甚長，故向都發局申請撤回附帶決議之建議案，此本
        在情理之常，實難因被告於86年12月15日向都發局請求
        暫緩將系爭細部計畫案陳報內政部後，又於87年5 月5
        日向都發局申請撤回附帶決議（一）之建議案，即可遽
        認被告向都發局請求暫緩將系爭細部計畫案陳報內政部
        ，並先後向都發局提出建議之行為，係故意以不正當行
        為阻止本件條件之成就。
      4.再者，原告雖主張若非被告向都發局申請暫緩，系爭細
        部計畫案必可於87年7 月31日以前發布實施云云，惟被
        告於87年5 月5 日向都發局申請撤回附帶決議（一）之
        建議案後，臺北市政府即於87年8 月13日以府都二字第
        8705807400號函檢附計畫書圖報請內政部核定，迄89年
        2 月9 日始經臺北市政府發布實施，其間相隔約1 年9
        月，而在原告於86年12月9 日向都發局申請同意依都委
        會第423 次委員會議續會之決議事項辦理後，距離87年
        7 月31日僅餘不到1 年，是縱使被告未向都發局申請暫
        緩將系爭細部計畫案陳報內政部，在原告於86年12月9
        日向都發局申請同意依都委會第423 次委員會議續會之
        決議事項辦理後，系爭細部計畫案是否於87年7 月31日
        前必可公布實施，實屬有疑，是原告主張若非被告向都
        發局申請暫緩，系爭細部計畫案必可於87年7 月31日以
        前發布實施云云，實難以採信。
      5.至原告雖聲請通知被告前任法定代理人侯西峰到庭做證
        ，以證明若被告未向都發局申請暫緩將系爭細部計畫案
        陳報內政部，系爭細部計畫案於87年7 月31日前必可公
        布實施，及聲請向都發局調取被告於86年12月15日之申
        請書，以證明系爭土地使用變更之遲延係可歸責何人。
        然侯西峰僅係被告前任之法定代理人，並非都發局或內
        政部等相關單位審議本件土地使用分區變更案件之承辦
        人員；而關於被告向都發局申請暫緩將系爭細部計畫案
        陳報內政部時所持之理由，本院業已向都發局調取被告
        87年1 月3 日、同年2 月9 日之申請書，業如前述，故
        原告前開證據調查之聲請，本院認並無調查之必要，附
        予敘明。
（二）關於被告主張1 億元均屬補充約定書第2 條第3 項所約定
      被告得扣抵利息之範圍，有無理由之部分：
    1.按依兩造所不爭執之系爭補充約定書第2 條第3 項約定：
      本約土地雙方同意於87年7 月31日前變更為住宅區或商業
      區時，由買方（即被告）依約給付第6 期款貳億元正；惟
      倘無法於87年7 月31日前變更完成時，第6 期款修正為壹
      億元正，並應於87年8 月1 日給付之，其餘壹億元自87年
      8 月1 日起充作買方就本約土地向銀行辦理融資貸款於貳
      拾貳億元額度按月需支付之利息（約每個月貳仟萬元），
      至全部壹億元抵充完畢為止，但至本約土地變更為住宅區
      或商業區完成時如有賸餘，買方應就其餘額於變更登記完
      成時給付賣方（即原告）。
    2.查本件被告曾以坐落臺北市○○區○○段3 小段568 至57
       4、576 、577 等地號土地向第一商業銀行松山分行抵押
      借貸22億元，該筆22億元借款部分自87年8 月1 日起至88
      年2 月9 日止之利息共計95,311,515元，有該行97年2 月
      18日一松字第15號函附卷可佐（見本院卷第195 、196 頁
      ），而自88年2 月9 日起至89年2 月9 日（即系爭細部計
      畫案公布實施日）止，依該借貸案88年2 月6 日至同年2
      月9 日之年息7.84% 計算，利息即達1 億7 千餘萬元，總
      計該筆22億元借款部分自87年8 月1 日起至89年2 月9 日
      止之利息共計約2 億6 仟餘萬元，已逾1 億元之範圍，是
      系爭1 億元自87年8 月1 日至89年2 月9 日止，抵充被告
      就系爭土地向銀行辦理融資貸款於22億元額度按月需支付
      之利息後既已無賸餘，則原告請求被告給付買賣價金，即
      屬無據。
六、綜上所述，原告所舉事證既不足證明被告有以不正當行為阻
    止本件條件成就之情事，則其主張系爭補充約定書第2 條第
    3 項所約定之條件視為已成就，被告負有給付1 億元之義務
    云云，即屬無據。而被告就系爭土地向銀行辦理融資貸款於
    22億元額度按月需支付之利息，至系爭土地變更為住宅區或
    商業區完成時止既已逾1 億元，被告即無再給付原告任何買
    賣價金之義務。從而，原告依系爭土地買賣契約書、補充約
    定書及民法第101 條第1 項、第367 條等規定，請求被告應
    給付1 億元，及自起訴狀繕本送達翌日起至清償日止按年息
    5%計算之利息，為無理由，應予駁回。原告之訴既經駁回，
    其假執行之聲請已失所附麗，應併予駁回。
七、本件事證已臻明確，兩造其餘攻擊或防禦方法，經本院審酌
    後，認均與本件之結論無涉，茲不再一一論述，併予敘明。
八、據上論結，本件原告之訴為無理由，依民事訴訟法第78 條
    ，判決如主文。
中    華    民    國    97    年    3     月    31    日
                  民事第一庭法  官  蔡和憲
以上正本係照原本作成。
如對本判決上訴，須於判決送達後20日內向本院提出上訴狀。
中    華    民    國    97    年    3     月    31    日
                            書記官  巫玉媛


司法院資訊處製作；財團法人民間司法改革基金會備份。
